【裁判字號】    96,國,24
【裁判日期】    970618
【裁判案由】    國家賠償
【裁判全文】
臺灣臺北地方法院民事判決                96年度國字第24號
原      告  丙○○
訴訟代理人  周幸樺律師
被      告  臺灣臺北地方法院檢察署
法定代理人  甲○○
訴訟代理人  乙○○
            丁○○
上列當事人間國家賠償事件，本院於中華民國97年5 月28日言詞
辯論終結，判決如下：
    主  文
原告之訴駁回。
訴訟費用由原告負擔。
    事實及理由
壹：程序方面
    本件原告起訴前曾於民國96年4 月11日以書面向賠償義務機
    關即被告請求國家賠償，而被告未為拒絕賠償決定，亦未與
    被告協議損害賠償事宜，有原告所提國家損害賠償請求書影
    本在卷可稽，且為被告所不爭執，故原告於96年7月9日提起
    本件訴訟，核與國家賠償法第10條第1項、第11條第1項前段
    規定相符先予敘明。
貳、實體方面：
一、原告主張：
  （一）原告前因涉犯刑事公共危險案件，遭鈞院刑事庭判處有
        期徒刑5月，得易科罰金確定在案。嗣於94年8月31日，
        遭員警解送執行。94年9月1日，被告所屬法警黃政亮駕
        駛車號：BE-589號警備車（下稱系爭車輛）將包括原告
        在內之數名受刑人解送至臺灣臺北監獄入監執行，黃政
        亮明知當日有颱風來襲，天候不佳，竟於雨天駕駛車輛
        未減速慢行，亦未注意車前狀況，導致其所駕駛之系爭
        車輛行經至臺北縣縣民大道、板橋市○○路口時，失速
        撞及縣民大道中央之安全島（下稱系爭車禍），造成原
        告身體受有多處傷害，嗣經送往板橋亞東紀念醫院急救
        ，經醫師診斷原告共受有頸椎外傷併脊髓損傷、顏面挫
        傷、頭皮裂傷18公分、上唇裂傷4公分等傷害，頸椎外
        傷於94年9月3日經醫生施作頸椎前位手術及長期配戴頸
        圈固定，惟原告至今仍存有頭痛、眩暈、耳鳴、記憶障
        礙、及癲癇等後遺症，經醫師診斷僅可從事輕便工作，
        且需繼續長期門診複查及治療。原告因此支出醫療費用
        合計共新臺幣（下同）6380元、就醫交通費用共計1500
        元；且因而減損勞動能力及長期受身體上及精神上之痛
        苦，爰依國家賠償之規定，請求被告賠償損害等語。並
        聲明：被告應給付原告82萬702元及自96年4月12 日起
        至清償日止，按週年利率百分之5計算之利息。
  （二）對被告抗辯之陳述：
        被告訴訟代理人對於原告主張各項請求之金額，前於鈞
        院96年10月11日開庭時，已當庭表示對於有收據之部分
        不爭執等語，故被告嗣後再以書狀否認原告提出之部分
        收據並主張扣除部分金額，顯失所據。又原告請求之證
        書費為證明醫療所必要之費用，應為損害之一部份。復
        以原告因醫療所支出之手續費及看診科別為耳鼻喉科部
        分，均係因本件侵權行為所致而生醫療上之必要費用，
        亦為損害之一部份。另原告確實因系爭車禍受傷，且經
        治療後現仍有下背痛、後頸部疼痛、記憶障礙、視覺及
        聽覺有幻覺、癲癇等後遺症，須長期門診追蹤治療，且
        上開後遺症屬永久性傷害，原告之勞動能力絕對較一般
        明顯低下，勞保殘障等級適用第7級，原告請求僅以殘
        廢等級較輕微之第13級（減損勞動能力比率為23.07％
        及較低之薪資標準（每月薪資2萬元）為計算基礎，顯
        未逾越原告所得請求之勞動能力減少比率。
二、被告則以：
    被告所屬法警黃政亮所涉業務過失傷害案件，業經臺灣板橋
    地方法院檢察署檢察官偵查後，認黃政亮於駕駛警備車過程
    中難謂有原告所指之過失行為，而以95年度偵字第5257號為
    不起訴處分；嗣原告再議，經臺灣高等法院檢察署發回臺灣
    板橋地方法院續行偵查後，仍認黃政亮於執行職務過程中無
    何過失，以96年度偵續字第122號為不起訴處分，足見被告
    所屬法警黃政亮駕駛系爭車輛之職務行為尚難謂有何過失，
    即無從適用國家賠償法之規定。又原告請求醫療費用部分，
    其中手續費，非屬醫療費用，且看診科別為耳鼻喉科者，難
    認與原告所主張之侵權行為有何關係，應予扣除。另原告請
    求就醫交通費用部分，原告並無可歸責原因。再就原告請求
    勞動力減損部分，並非本件交通事故所致。至於原告請求精
    神慰撫金額明顯偏高而不合理等語資為抗辯。並聲明：原告
    之訴駁回。
三、查原告主張黃政亮為被告所屬法警，於94年9月1日駕駛系爭
    車輛將包括原告在內之數名受刑人解送至臺灣臺北監獄入監
    執行，途中撞及縣民大道中央之安全島，造成原告身體受有
    頸椎外傷併脊髓損傷、顏面挫傷、頭皮裂傷18公分、上唇裂
    傷4公分等傷害之事實，業據原告提出96年度偵續第122號不
    起訴處分書影本、亞東紀念醫院診斷證明書影本在卷可稽，
    且為被告所不爭執，自堪信原告此部分之主張為真實。
四、原告主張黃政亮明知當日有颱風來襲，天候不佳，竟於雨天
    駕駛車輛未減速慢行，亦未注意車前狀況，導致系爭車禍，
    造成原告身體受有多處傷害，及因此支出醫療費用、就醫交
    通費用；且因此減損勞動能力及長期受身體上及精神上之痛
    苦，爰依國家賠償法之規定，請求被告賠償損害等情，則為
    被告所否認，並以前揭情詞置辯，是本件首應審究者厥為：
    黃政亮就系爭車禍之發生有無故意或過失？茲說明如下：
  （一）按公務員於執行職務，行使公權力時，因故意或過失不
        法侵害人民自由或權利者，國家應負損害賠償責任，為
        國家賠償法第2條第2項所明定，是被害人依上開規定請
        求國家賠償者，以公務員加害行為有故意或過失為成立
        要件。經查，系爭車禍發生當時為泰利颱風來襲，風速
        甚大，系爭車輛於下華翠大橋時，遭強風吹襲，而有搖
        晃及打滑之事實，業據證人即當日隨行法警朱浩維陳稱
        ：伊當日坐在左後位置，因是颱風天，風很大，感覺上
        車子都在搖，有感到車子被風吹，司機將車子修正回車
        道行駛，當時車速伊不太清楚，但當天司機開的比平常
        慢，當伊發現不對前，只覺車子好像有打滑，之後就撞
        上安全島等語（見臺灣板橋地方法院檢察署95年度偵字
        第5257號卷第23頁、第143 頁，下稱偵卷）；證人即當
        日受移送人犯黃仁聰於檢察官偵訊時證稱：當日有感覺
        車輛晃動，當天為颱風天，車輛會晃動很正常等語（見
        偵卷第137頁）；證人即當日隨車副警長郭志道於偵訊
        時結證：當時伊坐在司機旁邊，在下橋後，有一陣左吹
        之強風使車子晃了下，伊也先向右再向左晃動，再來車
        胎開始打滑等語（見偵卷第141頁）。證人即當日隨車
        法警洪敏智於偵訊時結證：伊當時坐在副警長後方，在
        下橋時感到車子偏移等語（見偵卷第142頁）。證人即
        當日受移送人犯王斯祈於偵查中證稱：伊當日坐在車上
        右邊椅子第一個，在下橋時，要過民生路橋時，伊感到
        有一陣強風從伊位置正後方吹來，車頭就被吹歪了，司
        機就剎車，車子便甩尾撞上安全島等語（見偵卷第144
        頁）；證人即當日隨車法警李雲平證稱：伊當日坐在司
        機後方，下橋時因車子有左右晃動，司機有打方向盤往
        左邊去，伊感到剎車好像沒有效，車子還是往前衝就撞
        到安全島等語（見偵卷第150、151頁），核與黃政亮所
        述：伊開車上橋後，車速沒很快，甫下華翠大橋，將行
        至台北縣板橋市○○路口時，因兩邊已無隔音牆阻擋，
        車輛遽然受巨風吹打，車子往左晃動，伊踩剎車，然因
        該處地面濕滑，竟導致車胎失控打滑，車子就往左前邊
        打滑等語（見偵卷第103頁、第144頁）相符。且有網路
        新聞列印資料、車禍現場照片影本、臺北縣政府警察局
        海山分局交通分隊製作之交通事故現場圖、交通事故調
        查報告表（見95年度他字第1638號卷第6頁、偵卷第32
        頁至第36頁、第41頁至第56頁）在卷可參。復觀諸交通
        部中央氣象局交通部中央氣象局95年3月20日中象參字
        第0950001566號函及所附中央氣象局逐日逐時氣象資料
        、測站座落資料表、風向風速說明表、雨量類別說明表
        （見偵卷第95頁至第101頁），可見系爭車禍發生時，
        最大風力達7級風，平均風力達4級風，而上開警備車總
        重量雖達3.87公噸，依上開風力所造成之風壓計算，雖
        不致於完全影響該警備車之行進，然警備車車高達287
        公分，其車體之重心原就較一般車輛為高，受風力吹襲
        後，必定會造成車體搖晃，實足以影響警備車之操作。
        故堪認系爭車禍係因泰利颱風來襲，造成系爭車輛下橋
        時遭颱風吹襲偏離所致，而黃政亮於受強風吹襲後，仍
        盡力操控車體，以將系爭車輛右側撞擊安全島之方式，
        減輕人員之傷亡，實無從認黃政亮有未盡其注意義務之
        情事，難謂黃政亮有何故意或過失。
  （二）原告雖主張黃政亮明知當日有颱風來襲，天候不佳，竟
        於雨天駕駛車輛未減速慢行，亦未注意車前狀況，導致
        系爭車禍云云。惟查，證人朱浩維陳稱：當時車速伊不
        太清楚，但當天司機開的比平常慢等語（見偵卷第23頁
        頁、第143頁），是堪認黃政亮車速已相較天候良好時
        為慢。又系爭車輛內雖設有行車紀錄器，惟紀錄器內並
        無裝置紀錄紙卡，故無法調閱任何行車紀錄資料可供參
        考，有臺灣臺北地方法院檢察署95年9月21日北檢大總
        字第0950900090號函乙紙附卷可稽，是黃政亮於系爭車
        禍當時之車速為何？原告並未能舉證以明其說。雖證人
        即當日受移送人犯林煜煌稱車速很快云云（見偵卷第12
        6頁），惟參諸證人林煜煌另陳述：「我坐在車子之右
        後方位置，我後面還有一位法警坐。因為那天是颱風天
        ，一出北檢大門，車速就很快，只是聽到警鈴聲，車子
        不到幾秒就撞到柱子了。我那天沒有特別注意車子行駛
        不穩或滑行之情形。」等情（見偵卷第126頁），堪認
        證人林煜煌於車禍發生之際，係乘座於上開警備車後座
        ，且對於系爭車輛行駛中有無不穩或滑行情形並未注意
        ，而由臺灣臺北地方法院檢察署至系爭車禍地點之距離
        非如證人林煜煌所稱「一出北檢大門，車速就很快，只
        是聽到警鈴聲，車子不到幾秒就撞到柱子了」等情觀之
        ，證人林煜煌之陳述顯有誇大及臆測之嫌，不足採信。
        又證人黃仁聰雖證稱：伊坐在司機左邊位置上，因當天
        為颱風天，伊注意到車子速度很快，以伊20年開車經驗
        ，伊認為車速應有60公里左右云云（見偵卷第137頁）
        ，惟證人黃仁聰當庭自承對此次車禍已提出國家賠償，
        就本件之重要爭點，顯有利害關係，則證人黃仁聰所為
        之陳述自非無疑。至於系爭車禍經送請臺灣省臺北縣區
        車輛行車事故鑑定委員會及臺灣省車輛行車事故覆議鑑
        定委員會鑑定後，均以被告明知颱風來襲，仍冒風雨執
        勤行駛，疏未注意相關情況，採取必要之安全措施，操
        作欠當，為肇事因素，此有北縣鑑字第950805號、府覆
        議字第9510669號鑑定意見書，臺灣省臺北縣區車輛行
        車事故鑑定委員會北縣96年5月17日北縣鑑字第
        0955120805號函、臺灣省車輛行車事故覆議鑑定委員會
        96 年5月21日府覆議字第0950100669A號函在卷可考。
        然臺灣省臺北縣區車輛行車事故鑑定委員會之鑑定意見
        ，主要係以證人林煜煌、黃仁聰所述，而認定黃政亮有
        操作失當之情形，惟此二人證人所言，尚難遽採為黃政
        亮有過失之依據，已如前述。再者，上開鑑定意見認定
        黃政亮事前明知颱風來襲，仍冒風雨執勤行駛，然無論
        天候狀況為何，基於羈押或送執行之人犯管理之安全考
        量，均應將之移送看守所等專責單位執行之，是上開鑑
        定意見實屬無由，仍應車禍當時之所有情況綜合判斷之
        ，尚難以黃政亮明知颱風來襲，仍冒風雨執勤行駛，遽
        認其於車禍當時有違反注意義務之情事。又上開鑑定意
        見對系爭車禍發生時黃政亮未採取必要之安全措施，操
        作欠當，均未具體指明黃政亮之何等駕車行為屬於操作
        不當，亦未能詳述黃政亮應採取何必要之安全措施，是
        其認定黃政亮肇事之理由，尚屬抽象，且若排除證人林
        煜煌、黃仁聰之證述，參酌當時天候及系爭車輛車體高
        度易受風力襲擊而影響操作之情事，自難謂黃政亮就系
        爭車禍之發生具有過失。故原告主張黃政亮明知當日有
        颱風來襲，天候不佳，竟於雨天駕駛車輛未減速慢行，
        亦未注意車前狀況，導致系爭車禍云云，實不足採。
  （三）從而，被告所屬法警黃政亮於系爭車禍之發生並無故意
        或過失可言，自無國家賠償法第2條第2項規定之適用。
五、綜上所述，本件原告主張依國家賠償法之規定，請求被告賠
    償損害為無理由，應予以駁回。
六、本件事證已明，兩造其餘攻擊防禦方法及所提之證據，核與
    判決結果無影響，毋庸再予一一論述，附此敘明。
七、訴訟費用負擔：民事訴訟法第78條。
中    華    民    國    97    年    6     月    18    日
                  民事第一庭    法  官  朱漢寶
以上正本係照原本作成。
如對本判決上訴，須於判決送達後20日內向本院提出上訴狀。
中    華    民    國    97    年    6     月    18    日
                                書記官  陳彥樺


司法院資訊處製作；財團法人民間司法改革基金會備份。
